【裁判字號】    96,訴,2499
【裁判日期】    970212
【裁判案由】    誣告
【裁判全文】
臺灣臺中地方法院刑事判決              96年度訴字第2499號
公  訴  人  臺灣臺中地方法院檢察署檢察官
被      告  丁○○
選任辯護人  吳莉鴦律師
上列被告因誣告案件，經檢察官提起公訴（96年度偵字第8266號
），本院判決如下：
    主    文
丁○○意圖他人受刑事處分，向該管公務員誣告，處有期徒刑拾
月，減為有期徒刑伍月。
    犯罪事實
一、丁○○於後述行為時，係臺中縣神岡鄉庄後村（下稱庄後村
    ）村長，亦為庄後村社區發展協會常務監事；林丙木係前任
    庄後村村長，亦為庄後村社區發展協會理事長；乙○○為庄
    後村社區發展協會會計；戊○○則係庄後村社區發展協會幹
    事。丁○○明知其先前向臺灣臺中地方法院檢察署告訴林丙
    木涉嫌背信案件（九十年度偵字第一七四七九號、九十二年
    度偵續字第一一一號、九十三年度偵續一字第二號，下稱前
    開背信案件）偵查後，就庄後村社區發展協會於民國八十八
    年六月三十日起迄九十年七月三日之興建庄後村社區活動中
    心工程（下稱庄後村社區活動中心工程）所支出購地、工程
    款等相關款項，已詳悉其中就坐落土地之購地支出新臺幣（
    下同）九百六十萬元中之土地增值稅一百八十三萬零八百九
    十五元部分，實際上並無重複支出浮報之情事，且前開土地
    增值稅中，除由出賣人張德奇負擔之一百七十萬三千三百八
    十元外，其餘十二萬七千五百十五元部分，業經庄後村社區
    發展協會理監事聯席會議決議由庄後村社區發展協會予以補
    足負擔，竟基於意圖使林丙木、乙○○、戊○○三人受刑事
    處分之誣告犯意，於民國九十五年三月七日，先以提出庄後
    村村民聯署書（其自己亦為聯署人之一、聯署書完成日期為
    九十三年十一月一日，下稱前開庄後村村民聯署書）方式向
    臺灣臺中地方法院檢察署政風室檢舉稱：庄後村八十八年間
    由全體村民籌資並申請縣政府補助款共計二千零三十萬元興
    建庄後村活動中心工程，前庄後村村長林丙木涉嫌安插親信
    乙○○（即林丙木姪子）、戊○○（即林丙木之子）主導工
    程進行，除購地費用九百六十萬元及工程款三百五十九萬元
    外，其餘款項流向不明，疑從中獲利七百餘萬元等語，經該
    署政風室於同日簽請分案後，該署檢察長旋即於同日批示分
    案並以九十五年度他字第一六五四號受理（下稱系爭偵查案
    件）由檢察官偵查，丁○○旋即於九十五年四月六日就前開
    檢舉事由當庭向承辦系爭偵查案件之檢察官具體誣指其內容
    係指：其中購地支出九百六十萬元中之土地增值稅一百八十
    三萬零八百九十五元部分有明顯重複支出浮報等語（起訴書
    誤載誣告時間為九十五年三月七日），告發林丙木、乙○○
    、戊○○三人侵吞公款（期間丁○○於九十五年六月一日、
    九十五年十一月六日乃至於九十五年十二月六日以具狀或當
    庭向檢察官陳明方式均具體誣指且明揭前揭土地增值稅有明
    顯重複支出浮報之情事），以此方式向臺灣臺中地方法院檢
    察署檢察官虛偽申告林丙木、乙○○、戊○○均涉有貪瀆罪
    嫌，嗣林丙木、乙○○、戊○○三人經臺灣臺中地方法院檢
    察署檢察官以九十五年度他字第一六五四號予以簽結（因林
    丙木部分前經臺灣臺中地方法院檢察署檢察官以九十年度偵
    字第一七四七九號、九十二年度偵續字第一一一號、九十三
    年度偵續一字第二號為不起訴處分確定，系爭偵查案件因查
    無新事實新證據而簽結），復經乙○○、戊○○向臺灣臺中
    地方法院檢察署告發丁○○前揭誣告行為，因而查悉上情。
二、案經乙○○、戊○○告發由臺灣臺中地方法院檢察署檢察官
    偵查起訴。
    理    由
一、證據能力部分：檢察官、被告丁○○及其辯護人對於下列各
    項證據方法之證據能力，於本院準備程序時均表示無意見，
    且於法院調查證據時，知有刑事訴訟法第一百五十九條第一
    項不得為證據之情形，亦未於言詞辯論終結前聲明異議，茲
    審酌該等言詞陳述及書面作成時之情況，並無不宜作為證據
    之情事，依刑事訴訟法第一百五十九條之五之規定，自得作
    為證據，合先敘明。
二、訊據被告固坦承其自己亦為前開庄後村村民聯署書之聯署人
    ，其於九十五年三月七日有提出前開庄後村村民聯署書向臺
    灣臺中地方法院檢察署政風室舉發林丙木、乙○○、戊○○
    ，聯署書上所載庄後村社區活動中心工程，與其先前就庄後
    村社區活動中心工程對林丙木提出告訴之前開背信案件，二
    者係屬同一工程之事實，且其於系爭偵查案件中具體指陳庄
    後村社區活動中心工程購地支出九百六十萬元中之土地增值
    稅一百八十三萬零八百九十五元部分有明顯重複支出浮報乙
    節，與其先前於前開背信案件所指訴之內容相同等情，惟矢
    口否認有前揭誣告之不法犯行，辯稱：我於九十五年三月七
    日係因庄後村村民一再提議且應庄後村村民之要求，而以村
    長身分陪同村民向臺灣臺中地方法院檢察署政風室提出前開
    庄後村村民聯署書，我並非系爭偵查案件之告發人，且系爭
    偵查案件偵查期間我是以關係人到庭或具狀協助檢察官辦案
    ，而「庄後村社區活動中心落成典禮特刊」記載庄後村社區
    活動中心工程之購地支出為九百六十萬元、土地增值稅一百
    八十三萬零八百九十五元，然實際上九百六十萬元中既包括
    證人張德奇自行負擔之土地增值稅即一百七十二萬三千三百
    八十元在內，則購地支出顯未達九百六十萬元），「庄後村
    社區活動中心落成典禮特刊」中記載庄後村社區活動中心工
    程購地支出九百六十萬元，已與實情不符，甚且由「庄後村
    社區活動中心落成典禮特刊」上併記載庄後村社區發展協會
    支出項目包括前開購地之土地增值稅一百八十三萬零八百九
    十五元等語，益見就林丙木、乙○○、戊○○有無侵吞公款
    確有合理懷疑存在，我並無誣告故意及誣告行為等語。被告
    辯護人則辯護稱：前開庄後村村民聯署書之發起人為證人甲○○，被告僅係受證人甲○○委託代行告發之人，且被告於
    系爭偵查案件偵查期間亦以舉發代理人名義具狀或到庭補充
    資料，故系爭偵查案件之告發人為證人甲○○，被告並非告
    發人而僅係告發代理人；且依政風機構人員設置條例第五條
    之規定，政風室之業務範圍顯不包括偵查或審判權限在內，
    縱認被告係告發人，惟被告提出前開庄後村村民聯署書而向
    臺灣臺中地方法院檢察署政風室檢舉林丙木、乙○○及戊○○，亦與刑法第一百六十九條第一項規定「向該管公務員誣
    告」之要件不合；就興建庄後村社區活動中心建物工程所為
    購地支出中之土地增值稅重複列計部分，於系爭偵查案件及
    前開背信案件二者間之指訴內容固屬相同，而於前開背信案
    件偵查中雖曾傳訊該土地之出賣人即證人張德奇到庭查證購
    地支出之情形，惟「庄後村社區活動中心落成典禮特刊」卻
    記載購地支出九百六十萬元、土地增值稅一百八十三萬零八
    百九十五元，則就證人張德奇自行負擔之土地增值稅即一百
    七十二萬三千三百八十元部分，顯然有重複列計浮報之情事
    （即購地支出實際未達九百六十萬元），被告因認有虛報帳
    目之情事，顯然事出有因，並非憑空捏造，被告主觀上實無
    誣告之故意；退步言之，縱認被告不應於前開背信案件指訴
    過之土地增值稅問題，再於系爭偵查案件中重覆提出意見，
    然就前開背信案件業已偵查終結並經檢察官認定不成立犯罪
    之事實（即指林丙木業經檢察官為不起訴處分確定），則被
    誣告者即不會因此而再受有刑事訴追之虞，則被告於系爭偵
    查案件縱有申告行為亦難論以誣告罪等語。經查：
  (一)被告自已亦為前開庄後村村民聯署書之聯署人，被告於九十
    五年三月七日有提出前開庄後村村民聯署書向臺灣臺中地方
    法院檢察署政風室舉發林丙木、乙○○、戊○○，其中聯署
    書上所載庄後村社區活動中心工程，與其先前就庄後村社區
    活動中心工程對林丙木提出告訴之前開背信案件，二者係屬
    同一工程之事實，又被告就前開庄後村村民聯署書所載檢舉
    事由，係於系爭偵查案件偵查時即九十五年四月六日當庭向
    檢察官具體指陳且明揭：庄後村社區活動中心工程購地支出
    九百六十萬元中之土地增值稅一百八十三萬零八百九十五元
    部分有明顯重複支出浮報之情事，期間被告並於同年六月一
    日、同年十一月六日、同年十二月六日以具狀或當庭向檢察
    官陳明方式明揭前揭土地增值稅有明顯重複支出浮報之情事
    ，又被告就此部分指陳內容，其於先前之前開背信案件偵查
    時業已指訴在卷等情，業據被告於本案偵查、審理時供承在
    卷，並有前開庄後村村民聯署書、被告九十五年六月一日具
    狀陳報（貪污公款、鐵證如山）之書面一紙、系爭偵查案件
    之偵查筆錄（見九十五年四月六日、同年十一月六日、同年
    十二月六日偵查筆錄）均附於系爭偵查案件偵查卷可稽（見
    該偵查卷一第二至八、三五、九六頁；該偵查卷二第四二、
    七二頁），及被告提出之九十年八月二十七日告發狀、九十
    二年三月十三日聲請再議狀及九十二年十一月二十四日聲請
    再議狀均附於前開背信案件偵查卷足憑（見九十年度偵字第
    一七四七九號偵查卷第八、九頁；九十二年偵續字第一一一
    號偵查卷第四至十頁、九十三年度偵續一字第二號偵查卷第
    五、六頁），復此經本院依職權調閱系爭偵查案件及前開背
    信案件偵查案卷全卷查核無訛，自堪認與事實相符。
  (二)被告於系爭偵查案件偵查期間指陳前揭土地增值稅有明顯重
    複支出浮報情事之依據即：包括庄後村社區活動中心工程坐
    落土地之出賣人即證人張德奇於檢察官訊問時證言、「庄後
    村社區活動中心落成典禮特刊」內容、庄後村社區活動中心
    工程坐落土地之土地買賣契約書、庄後村社區發展協會帳冊
    資料影本等相關之證據資料，均於先前之前開背信案件偵查
    時業經檢察官調查完竣，並存在於前開背信案件之卷證資料
    內等情，有「庄後村社區活動中心落成典禮特刊」、土地買
    賣契約書、庄後村社區發展協會帳冊資料影本均附於系爭偵
    查案件偵查卷可稽（見該偵查卷一第二四至三十、九七至一
    一三頁；該偵查卷二第二二至二五頁），且綜參對照前開背
    信案件偵查卷附庄後村社區發展協會帳冊資料影本、「庄後
    村社區活動中心落成典禮特刊」、土地買賣契約書附於前開
    背信案件偵查卷足憑（見九十年度偵字第一七四七九號偵查
    卷第二六至四八、一七四至一八○、一八三至二○八頁；九
    十二年度偵續字第一一一號偵查卷第五三至五五頁即：證人
    張德奇於前開背信案件偵查時之九十二年八月二十一日檢察
    官訊問時之結證證言）甚明。而觀諸「庄後村社區活動中心
    落成典禮特刊」內容，除有購地支出九百六十萬元之記載外
    ，又並同時記載有支出土地增值稅一百八十三萬零八百九十
    五元之情事，再參諸前揭土地買賣契約書內容及證人張德奇
    證言，庄後村社區活動中心工程坐落土地之前揭土地買賣契
    約書雖約定土地總價為九百六十萬元，惟該契約書第九條已
    約定土地增值稅為出賣人負擔，且該土地增值稅實際上亦由
    張德奇負擔支出一百七十萬三千三百八十元之事實，於此情
    形，依「庄後村社區活動中心落成典禮特刊」關於購地支出
    九百六十萬元、土地增值稅一百八十三萬零八百九十五元之
    記載，固堪認其記載之形式，易使人誤會並懷疑是否發生重
    複支出浮報之疑義。惟查，前揭土地增值稅有無重複支出浮
    報之疑義，早於前開背信案件偵查時業經檢察官調查完竣，
    已如前述，且其實際情形為：庄後村社區發展協會係以每坪
    三萬元向證人張德奇購買庄後村社區活動中心工程坐落土地
    計三百二十坪（該土地係張德奇與其嫂張王阿麵共有，登記
    在張王阿麵名下），總價為九百六十萬元，並約定土地增值
    稅約定由證人張德奇負擔，當時依土地代書概算應繳之土地
    增值稅原為一百七十萬三千三百八十元，故證人張德奇於八
    十八年十一月四日第五次領取土地買賣之尾款分期價金時，
    係以保留土地增值稅方式摘記於庄後村社區發展協會帳冊（
    即記載庄後村社區發展協會收入一百七十萬三千三百八十元
    ，見該帳冊第十一頁第五列）乙節，此亦經證人張德奇於前
    開背信案件結證在卷，並有該帳冊影本附於前開背信案件偵
    查卷可憑【見九十二年度偵續字第一一一號偵查卷第十七、
    四三、四四頁】，已堪認就證人張德奇實際支出之土地增值
    稅一百七十萬三千三百八十元部分，庄後村社區發展協會並
    無重複支出乃至浮報前揭土地增值稅之情事，況嗣經臺中縣
    政府稅捐稽徵處核算前揭土地增值稅實際金額應為一百八十
    三萬零八百九十五元部分，扣除證人張德奇負擔之一百七十
    萬三千三百八十元外，不足額十二萬七千五百十五元部分，
    亦經庄後村社區發展協會於九十年三月召開第一次臨時理監
    事聯席會議時決議由庄後村社區發展協會予以補足負擔，庄
    後村社區發展協會旋即於九十年三月二十日繳納土地增值稅
    等情，復有庄後村社區發展協會理監事聯席會議紀錄及簽名
    表附於前開背信案件偵查卷可憑（見前開背信案件偵續卷四
    十頁、偵續一卷二五頁），由此益見庄後村社區發展協會實
    際上確無重複支出浮報前開土地增值稅之情事，甚為明確。
    又此部分庄後村社區發展協會實際上並無重複支出浮報前開
    土地增值稅之事實，經檢察官於前開背信案件偵查後亦同此
    認定，並詳載其理由於前開背信案件中之九十四年三月二十
    三日九十三年度偵續一字第二號不起訴處分書內且於九十四
    年四月二十二日送達被告收受該不起訴處分書在案等情，有
    九十三年度偵續一字第二號不起訴處分書、送達回證附於前
    開背信案件偵查卷可按（見九十三年度偵續字第二號偵查卷
    第三五至四○頁）。則被告至遲於前開背信案件偵查終結、
    其收受九十三年度偵續一字第二號不起訴處分書之際，即已
    詳悉庄後村社區發展協會實際上並無重複支出浮報前開土地
    增值稅之情事，亦甚明確。再參以臺灣臺中地方法院檢察署
    就系爭偵查案件，於九十六年一月十八日覆被告之簽結函內
    容（見系爭偵查案件卷二第一四七至一四九頁），亦均援引
    前開背信案件偵查卷中業已存在之前揭證據而為論述，則被
    告顯係意圖使林丙木、乙○○、戊○○三人受刑事處分，於
    明知庄後村社區發展協會實際上並無重複支出浮報前開土地
    增值稅之情形下，仍故意虛構事實，而於九十五年四月六日
    向檢察官申告並具體誣指林丙木、乙○○、戊○○三人而為
    前揭誣告犯行，實堪認定。是被告辯稱其僅係出合理懷疑有
    此事實，其無誣告犯意等語，顯無可採。
  (三)觀諸卷附前開庄後村村民聯署書，召集人固僅記載楊沼池及
    證人甲○○二人，且證人甲○○於本院審理時雖亦證稱：興
    建庄後村社區活動中心工程包括村民捐款的錢，庄後村社區
    活動中心工程興建完畢後，村民閒聊時發現「庄後村社區活
    動中心落成典禮特刊」記載之金額有出入，村民要我當召集
    人，之後我就寫了這份聯署書，並將聯署書放在庄後村辦公
    室，讓有捐款並覺得有問題的村民來聯署簽名，聯署簽完名
    後，我向丁○○說你是我們選出來的村長，有義務幫忙處理
    ；後來將聯署書拿到臺灣臺中地方法院檢察署政風室，是聯
    署人大家的意思；當時到臺灣臺中地方法院檢察署時，我只
    有在樓下，是由丁○○幫我們拿上去等語。又九十五年三月
    七日被告係將前開庄後村村民聯署書交予當時任職臺灣臺中
    地方法院檢察署政風室主任即證人林典葵收受而為檢舉乙節
    ，固據證人林典葵於本院審理時結證在卷。且按政風機構依
    政風機構人員設置條例第五條第三款規定：政風機構掌理關
    於本機關員工貪瀆不法之預防、發掘及處理檢舉事項。而政
    風機構受理檢舉案件，涉有刑責者，移送檢察機關或司法調
    查機關依法處理，政風機構人員設置條例施行細則第六條第
    三款第三目定有明文。依上開規定，固堪認政風機構本身並
    無刑事偵查、追訴、處罰犯罪或懲戒處分之職權（最高法院
    九十年度臺上字第二五五九號、九十四年度臺上字第三四二
    五號判決參照）。然綜參：1.前開庄後村村民聯署書所載日
    期即九十三年十一月一日，係證人甲○○於前開庄後村村民
    聯署書聯署人全部簽名聯署完成之時，始為填寫記載該日期
    ，且證人甲○○於九十三年十一月一日後約隔幾天，即將前
    開庄後村村民聯署書交予被告，嗣時隔逾一年，被告於九十
    五年三月七日始將前開庄後村村民聯署書送交臺灣臺中地方
    法院檢察署政風室乙節，亦據證人甲○○於本院審理時結證
    明確（見本院卷第二○七至二○九頁）；2.證人林典葵收受
    前開庄後村村民聯署書後，旋即於同日簽請分案，並經該署
    檢察長於同日批示分案並以系爭偵查案件由檢察官偵查，期
    間證人林典葵收受前開庄後村村民聯署書後，因前開檢舉內
    容尚非具體而須請檢舉人補送相關資料時，亦均係與被告電
    話聯繫處理等情，亦據證人林典葵於本院審理時結證明確（
    見本院卷第二○○至二○四頁），並有臺灣臺中地方法院檢
    察署肅貪專線電話、傳真機受理檢舉案件登記簿（含簽呈）
    附於系爭偵查案件偵查卷可按（見偵查卷一第一頁）；3.被
    告自己亦為前開庄後村村民聯署書之其中一聯署人，且被告
    除於九十五年四月六日就前開庄後村村民聯署書所載檢舉事
    由，以告訴人身分當庭向檢察官具體指陳前揭土地增值稅重
    複支出浮報之情事外，期間被告並於同年六月一日以檢舉人
    身分具狀、同年十一月六日以告訴人身分到庭、同年十二月
    六日以告發人身分到庭向檢察官陳明方式明揭前揭土地增值
    稅有明顯重複支出浮報等，有如前述外，且觀諸卷附前揭（
    貪污公款、鐵證如山）之書面一紙、系爭偵查案件之偵查筆
    錄（見九十五年四月六日、同年十一月六日、同年十二月六
    日偵查筆錄）甚明，則被告自己確有向檢察官虛偽申告之本
    意，實堪認定。是被告及其辯護人以被告非系爭偵查案件申
    告之人，被告僅係告發代理人、被告僅係協助檢察官辦案等
    語置辯，已無可採。實則，前開庄後村村民聯署書於前開背
    信案件偵查終結前之九十三年十一月間，既早已聯署完成並
    置於被告處，則被告於前開背信案件偵查終結之時隔約一年
    後，始再將前開庄後村村民聯署書提出檢舉，進而由其自己
    獨自一人於九十五年四月六日當庭向檢察官虛偽申告，並在
    系爭偵查案件中或以檢舉人、告訴人、告發人身分向檢察官
    具體誣指林丙木、乙○○、戊○○等情以觀，足認被告僅係
    以前開庄後村村民聯署書為掩飾，以遂行其嗣向檢察官虛偽
    申告之目的，被告確係基於誣告之直接故意而為前揭誣告犯
    行，實甚明灼。
  (四)次按同一案件業經不起訴處分確定，倘發現新事實或新證據
    或有刑事訴訟法第四百二十條第一項第一款、第二款、第四
    款或第五款所定得為再審原因之情形者，仍得再行起訴，此
    觀刑事訴訟法第二百六十條之規定即明。則前開背信案件先
    前縱經檢察官偵查終結並經檢察官認定林丙木不成立犯罪，
    亦可能因被告嗣再向檢察官告發並經檢察官偵查後（即因被
    告之前揭誣告行為並經檢察官於系爭偵查案件偵查後），林
    丙木仍有再經檢察官起訴而遭刑事訴追之可能，已堪認被告
    辯護人前揭所辯，為屬無據。況被告前揭誣告行為，除誣指
    林丙木外，乃併同時誣指乙○○、戊○○二人，而被告先前
    於前開背信案件申告之對象僅林丙木一人，乙○○、戊○○
    均非前開背信案件之被告，二者間顯非屬同一案件關係，由
    此益見嗣經檢察官於系爭偵查案件偵查後，林丙木、乙○○
    、戊○○三人均有遭刑事訴追之可能。是被告辯護人前揭所
    辯，委無可採。
  (五)綜上所述，被告前開所辯，顯係事後卸責之詞，不足採信。
    是本案事證明確，被告前揭誣告犯行，至堪認定。且按「誣
    告罪，本不限於所告事實全屬虛偽時，始能成立，倘所告事
    實之一部係出於故意虛構，仍不得謂非誣告，上訴人所訴事
    實既有上揭虛構事實，則原判決認其成立誣告罪，亦無適用
    法則不當之情形」（參見最高法院二十年上字第六六二號判
    例、九十五年度臺上字第二四○六號判決，均同此旨）。則
    本案被告就被訴誣告之部分事實（即關於三十萬六千元回扣
    部分，詳後述第四點理由），縱無從認定被告就該部分之事
    實係出於故意虛構，依前開說明，仍無礙於被告就前揭土地
    增值稅重複支出浮報誣告犯行之成立，附此敘明。
三、核被告所為，係犯刑法第一百六十九條第一項之誣告罪。次
    按誣告罪係妨害國家審判權之罪，故以一訴狀誣告數人，僅
    能成立一誣告罪，無適用刑法第五十五條從一重處斷之餘地
    （參見最高法院十八年上字第九○四號、四十九年臺上字第
    八八三號判例，均同此旨），是被告以一行為同時誣告林丙
    木、乙○○、戊○○三人，僅成立一誣告罪。爰審酌被告前
    因違反公職人員選舉罷免法案件經法院判處有期徒刑六月，
    如易科罰金，以銀元三百元折算一日，褫奪公權二年確定之
    刑事犯罪紀錄（未構成累犯），有臺灣臺中地方法院檢察署
    刑案資料查註紀錄表、臺灣高等法院被告前案紀錄表可按，
    素行不佳，且被告明知於前開背信案件業經檢察官查明庄後
    村社區發展協會就前開庄後村社區活動中心工程購地支出並
    無重複支出浮報之事實後，仍為本案誣告犯行欲入林丙木、
    乙○○、戊○○於罪，犯罪動機至非良善，且動用國家司法
    公權力耗費訴訟資源，並致使林丙木、乙○○、戊○○遭受
    不實之刑事追訴之名譽損害及涉訟之時間、精力浪費，所生
    損害非輕，且迄未與林丙木、乙○○、戊○○達成和解並賠
    償損害，再兼衡酌被告犯後始終飾詞卸責、未見悔意之犯罪
    後態度，且被告為本案誣告犯行時係擔任庄後村村長之公職
    ，復與林丙木、乙○○、戊○○為同宗親等情，亦據被告陳
    明在卷等一切情狀，量處如主文所示之刑，以示懲儆。另本
    案被告犯罪時間係在九十六年四月二十四日以前，合於中華
    民國九十六年罪犯減刑條例第二條第一項第三款所定減刑條
    件，且無同條例第三條規定不應減刑之情事，應依法減輕其
    宣告刑二分之一，爰減刑如主文所示之刑。
四、不另為無罪諭知部分：
  (一)公訴意旨另以：被告丁○○於九十五年十一月六日，在臺灣
    臺中地方法院檢察署檢察官訊問時，以庄後村社區發展協會
    帳冊上有鉛筆註記「306000」之文字，再參諸臺中縣神岡鄉
    補助款三百萬元加上鄉長捐款六萬元，合計三百零六萬元，
    一成回扣正好是三十萬六千元為由，當庭向檢察官誣指庄後
    村社區發展協會給予鄉長回扣三十萬六千元，並虛偽申告林
    丙木、乙○○、戊○○涉有貪瀆罪嫌，因認被告此部分亦涉
    犯刑法第一百六十九條第一項之誣告罪嫌等語。
  (二)按犯罪事實應依證據認定之，無證據不得認定犯罪事實；又
    不能證明被告犯罪者，應諭知無罪之判決，刑事訴訟法第一
    百五十四條第二項、第三百零一條第一項定有明文。再按刑
    事訴訟法第一百六十一條已於九十一年二月八日修正公布，
    其第一項規定「檢察官就被告犯罪事實，應負舉證責任，並
    指出證明之方法。」因此，檢察官對於起訴之犯罪事實，應
    負提出之證據及說服之實質舉證責任。倘其所提出之證據，
    不足為被告有罪之積極證明，或其指出之證明方法，無從說
    服法院以形成被告有罪之心證，基於無罪推定之原則，自應
    為被告無罪判決之諭知（最高法院九十二年臺上字第一二八
    號判例意旨參照）。又刑法上誣告罪之成立，以意圖他人受
    刑事或懲戒處分，且明知所訴虛偽為構成要件，若出於誤會
    或懷疑有此事實而為申告，自不得指為虛偽（參見最高法院
    四十四年臺上字第八九二號判例，亦同此旨）。
  (三)公訴人認為被告犯前揭罪嫌，係以：被告僅以庄後村社區發
    展協會帳冊上鉛筆註記「306000」之文字憑空聯想、虛作揣
    測，顯係毫無根據之空言指訴，為其所憑之論據。訊據被告
    堅詞否認有前揭不法犯行，被告及其辯護人均以：因庄後村
    社區發展協會帳冊上（即第七頁收支欄位第十列）關於八十
    八年五月十四日之宏昇重機企業行陳啟宏部分，係同時記載
    當日借方六萬元及貸方三十萬六千元之文字，而被告在庄後
    村社區發展協會任職期間，庄後村社區發展協會並未與宏昇
    重機企業行有任何業務往來，何以會無端支付宏昇重機企業
    行陳啟宏三十萬六千元，再佐以陳啟宏為臺中縣神岡鄉鄉長
    及臺中縣神岡鄉就庄後村社區活動中心工程之補助款為三百
    萬元，被告因而據此懷疑其中是否涉有弊端等語置辯。經查
    ：
  1.被告以庄後村社區發展協會帳冊上以鉛筆註記「306000」之
    文字，又臺中縣神岡鄉補助款三百萬元加上鄉長捐款六萬元
    ，合計三百零六萬元，一成回扣正好是三十萬六千元等情為
    由，進而於前揭時地，向檢察官申告林丙木、乙○○、戊○○三人就庄後村社區發展協會給予鄉長回扣三十萬六千元均
    涉有貪瀆罪嫌乙節，此部分申告之事實未曾在前開背信案件
    中提出，而屬被告於系爭偵查案件中新提出申告之事實，業
    據被告陳明在卷，並為公訴人所共認，且經本院依職權調閱
    系爭偵查案件偵查卷及前開背信案件偵查卷全卷查核無訛。
  2.又臺中縣神岡鄉先後於八十八年十二月二十八日、八十九年
    七月二十八日、八十九年十月二十六日依序核撥補助款一百
    五十萬元、五十萬元、一百萬元，合計三百萬元予庄後村社
    區發展協會，且當時陳啟宏係為臺中縣神岡鄉長之事實，業
    據被告陳明在卷，核與系爭偵查案件偵查卷附臺中縣政府執
    行各項工作計劃動支經費請購及付款憑證登記卡之收支明細
    表、庄後村社區發展協會合作金庫商業銀行神岡分行帳戶（
    原為神岡鄉農會，帳號為000000000號）交易明細
    表、「庄後村社區活動中心落成典禮特刊」內容相符（見該
    偵查卷一第四一頁；該偵查卷二第八至十一、二二至二五頁
    ），堪認屬實。且前開庄後村社區發展協會帳冊上（即第七
    頁收支欄位第十列）記載八十八年五月十四日就宏昇重機企
    業行陳啟宏之借方六萬元及貸方三十萬六千元之疑義，係經
    製作該帳冊之庄後村社區發展協會會計即證人林阿敏攜帶該
    該帳冊原本於系爭偵查案件偵查時即九十五年十二月六日檢
    察官訊問時到庭結證：三十萬六千元部分是小計，在我帳冊
    原本內每一頁都有小計，因帳累計一段時間後我會先以鉛筆
    小計做註記，所以可以很清楚看出來那是註記，不是一筆支
    出，也不僅僅註記這一筆，帳面上很多都有註記等語（見系
    爭偵查案件偵查卷二第七四頁），並經檢察官佐以前揭庄後
    村社區發展協會帳冊（第七頁）上全屬收入帳，且查無庄後
    村社區發展協會於八十八年五月十四日有三十萬六千元之支
    出，而認被告此部分指訴為屬無據等情，此觀臺灣臺中地方
    法院檢察署九十六年一月十八日覆被告之簽結函內容甚明（
    見系爭偵查案件卷二第一四七、一四八頁），則依前開庄後
    村社區發展協會帳冊上（即第七頁收支欄位第十列）形式上
    之記載，確有使人誤會之可能，已難遽為不利被告之認定。
    況前開庄後村社區發展協會帳冊上記載於八十八年五月十四
    日自宏昇重機企業行陳啟宏處收入六萬元之實際過程為：當
    時宏昇重機企業行之登記負責人為證人張翠玲，庄後村社區
    發展協會向宏昇重機企業行募款時，係由證人張翠玲捐款六
    萬元予庄後村社區發展協會，惟證人張翠玲係請庄後村社區
    發展協會記載捐款人為其夫即陳啟宏乙節，並據證人張翠玲
    於系爭偵查案件偵查時檢察事務官詢問時證述明確，且有營
    利事業關係人資料查詢表附於系爭偵查案件偵查卷可按（見
    系爭偵查案件卷二第二、三、十七頁），顯見前開六萬元之
    捐款過程亦至為繁複，於此情形，倘認被告就此部分係明知
    所訴為虛偽而為申告，亦屬速斷。
  (四)再者，公訴人復未提出積極證據證明被告係於明知前開六萬
    元實際捐款過程乃至證人林阿敏實際製作帳冊、註記過程之
    情形下，而仍故意虛偽向檢察官申告係林丙木、乙○○、戊○○抽取三十萬六千元回扣予臺中縣神岡鄉鄉長，則被告以
    其係出於誤會、懷疑有此事實等語置辯，尚難認全然無據，
    自難認被告主觀上就此部分確有誣告他人犯罪之犯意，核與
    刑法誣告罪之構成要件有間。此外，本院復查無其他積極證
    據足資證明被告確有公訴人所指此部分之誣告犯行，核屬不
    能證明被告犯罪，本均應諭知無罪之判決，然公訴意旨認為
    此部分與前開論罪科刑之誣告犯行，為屬同一誣告行為之單
    純一罪關係，本院爰均不另為無罪之諭知，附此敘明。
據上論斷，應依刑事訴訟法第二百九十九條第一項前段，刑法第
一百六十九條第一項，中華民國九十六年罪犯減刑條例第二條第
一項第三款、第七條，判決如主文。
本案經檢察官丙○○到庭執行職務。
中    華    民    國    97    年    2     月    12    日
                  刑事第九庭    審判長法  官  林宜民
                                      法  官  莊秋燕
                                      法  官  何世全
以上正本證明與原本無異。
如不服本判決，應於收送達後十日內向本院提出上訴書狀（應敘
述具體理由並附繕本），上訴於臺灣高等法院臺中分院。
上訴書狀如未敘述理由，應於上訴期間屆滿後二十日內補提理由
書於本院。
                                      書記官  童洪芳美
中    華    民    國    97    年    2     月    12    日
附錄論罪科刑法條：
刑法第一百六十九條第一項：
意圖他人受刑事或懲戒處分，向該管公務員誣告者，處七年以下
有期徒刑。


司法院資訊處製作；財團法人民間司法改革基金會備份。
